# Ifs, Fors, Whiles

Todas as linguagens de programação usam *ifs, fors* e *whiles*, que sempre fazem a mesma coisa em linhas gerais. Este capítulo trata deles. Cada seção vai tratar de cada um deles, e todas serão estruturadas da seguinte maneira: primeiramente, só apresentamos a sintaxe dos comandos no R. A seguir, temos uma discussão sobre o que cada estrutura faz. Desta maneira, aqueles que já conhecem essas estruturas de outras linguagens podem simplesmente ler a sintaxe e pular toda a discussão subsequente.

Em geral, os exemplos podem não parecer ter utilidade prática, mas servem para entender as ideias. Aplicações práticas são encontradas nos capítulos subsequentes.  

## If

*Ifs* são estruturas condicionais: se essa condição é atendida, faça isso. Senão, faça aquilo outro. A sintaxe é:

```
if(condição){
	ação se a condição for atendida} else {
	ação se a condição não for atendida}
```

Por exemplo, podemos escrever um código que testa se $x$ - que deve ser um número - é igual a 18, e se sim ele nos mostra um "Sim". Caso contrário, "Não".

```{r}
x <- 18
if(x==18){
	print("Sim")} else {
	print("Não")}
x <- 21
if(x==18){
	print("Sim")} else {
	print("Não")}

``` 

Podemos concatenar vários else e ifs e testar várias condições. Podemos querer saber se x é menor que 5 ou maior que 7:

```{r}
x <- 5
if(x < 5){
	print("Menor que 5")} else if(x > 7){
	print("Maior que 7")} else {
	print("Nenhum dos dois")}
x <- 8
if(x < 5){
	print("Menor que 5")} else if(x > 7){
	print("Maior que 7")} else {
	print("Nenhum dos dois")}

```

Essa estrutura pode ser chata e requerer muitas linhas quando queremos algo simples. Pense no caso que queremos definir a variável h como 1 se x é maior que 1, e 0 caso contrário. Felizmente, o comando `ifelse` resolve isso. A sintaxe dele é simples: a condição, o valor se a condição for atendida e o valor se a condição não for atendida. Assim, no exemplo acima:

```{r}
h <- ifelse(x > 1 ,1,0)
h
```

Entretanto, em muitas situações, usar a estrutura do if ao invés da função `ifelse()` é útil. 

## For e While

*For* (e *whiles*) são *loops*: eles permitem repetir a mesma operação várias vezes. Para eles serem interessantes, eles tem que permitir alguma alteração no input e no output. A sintaxe do for é:

```
for(i in 1:n){
ações...
}
```

Veja que podemos indexar o for por qualquer letra (e não apenas i), e que podemos usar um vetor para indexar o for, o que vai fazer o for repetir a operação pelo comprimento daquele vetor - e definir o valor de i como o valor dos elementos do vetor. Por exemplo:

```{r}
a <- c(1,2,3,4,5)
b <- 0

for(i in a){
b <- b + i
print(b)
}
```

<table>
<tr>
<th bgcolor="#adadeb">Hands on!</th>
</tr>

<tr>
<td bgcolor="#adadeb">
Podemos usar o *for* para ilustrar uma ideia bastante importante de estatística: a lei dos grandes números. Para refrescar a memória: a lei dos grandes números diz que se a variável aleatória tem média $\mu$, $\bar{X}$ é a média amostral e $n$ é o tamanho da amostra, então $\text{plim}_{n \rightarrow \infty}(\bar{X}) = \mu$. O código para ilustrar isso é simples:
	
* Gere um vetor de variáveis aleatórias retirados de alguma distribuição (por exemplo, `rnorm(200)`). Vamos chamar esse vetor de `amostra`.
* Crie um vetor de zeros (você pode fazer isso usando `rep(0,200)`) Chame ele de alguma coisa. No caso, chamarei ele de `media`
* Crie um loop que faz com que cada posição do vetor `media` seja a média dos números em `amostra` até aquela posição. Assim, se tivermos na 4ª posição de `media`, teremos a média dos números da `amostra` de 1 a 4.

Plot o vetor `media`: ele deve se aproximar da media verdadeira do processo conforme n cresce. Você pode testar $n$ diferente de 200 para ver o quão bom fica a aproximação, bem como diferentes distribuições e parâmetros.
</td>
</tr>
</table>

O *while* funciona de maneira parecida, mas ao invés de ir até o fim do contador, o while depende de alguma condição. O exemplo mais usual é um while que acaba quando uma variável alcança um certo valor. Por exemplo:

```{r}
b <- 0
j <- 1

while(j < 6){
b <- b + j
j <- j + 1
}
```

Esse exemplo faz exatamente a mesma coisa que o *for* anterior. Observe que **temos que adicionar a linha** `j <- j +1`, senão j nunca irá alcançar 6, e o R nunca vai sair do while: ele vai ver $j = 1$ e continuar no while infinitamente. Também observe que temos que criar o `j <- 1`, enquanto no *for* não havia a necessidade de criar a variável i de antemão.

## Diferenças e Semelhanças entre for e while

O exemplo anterior de *while* deixa claro que ele é muito semelhante ao *for*: ambos permitem repetir um conjunto de operações um certo número de vezes. A inclusão do *while* parece até um desperdício: uma função quase idêntica ao for que exige duas linhas de código a mais. Mas enquanto muitas vezes o *for* é mais usado que o *while*, o *while* tem suas vantagens, como o seguinte exemplo ilustra.

Suponha que queremos gerar 100 matrizes de 100 observações com 10 variáveis independentes de uma normal e queremos garantir que a matriz seja invertível[^9]. Poderíamos escrever:

```{r lista de matrizes, cache=TRUE}
matrizes <- list()

for(i in 1:100){
matrizes[[i]] <- matrix(rnorm(100*100),ncol = 100, nrow = 100)
}
```

Veja o que o exemplo acima faz:

* Cria uma lista vazia chamada matrizes
* Para cada posição da lista, ele vai criar uma matriz com 10 colunas e 100 linhas\footnote{Nós poderíamos ter colocado só ncol = 10 ou nrow = 100: ao ver mil elementos, o R ajustaria a dimensão que não especificamos para caber os dados}
* o conteúdo dessa matriz são 1000 números saídos de uma normal de média zero e variância 1.

Não foi especificado que a matriz tem que ser invertível: em nenhum ponto nós testamos isso. Nós poderíamos construir um teste usando *if*, de forma que se a matriz não for invertível (por exemplo, tem determinante zero), a matriz é ignorada. Mas observe que isso gera um problema: se a matriz for ignorada, o for continua e vai gerar uma matriz a menos do que queríamos. É ai que o *while* entra: podemos escrever o código com while de maneira que, quando a matriz tiver determinante 0, o contador não cresce. O código seria algo como:

```{r lista com if}
 matrizes <- list()
 
 i <- 1
 while(i <= 100){
 candidato <- matrix(rnorm(100*100),ncol = 100, nrow = 100)
 teste <- det(candidato)
 if(teste == 0){} else{
 matrizes[[i]] <- candidato
 i <- i + 1}
 }
```

Veja que só aumentamos o contador quando o determinante é diferente de zero , ou seja, quando aceitamos a matriz.

[^9]:Alguém poderia argumentar que isso sempre será possível, pois é necessário muito azar para gerar uma matriz desse jeito que é singular. Mas é só um exemplo.